臺灣高雄地方法院民事判決　九十三年度訴字第一八九號
　　原　　　告　　彰化商業銀行股份有限公司
　　法定代理人　　甲○○
　　訴訟代理人　　蔡建賢律師
　　複　代理人　　盧俊誠律師
　　被　　　告　　丙○○
　　　　　　　　　乙○○
　　訴訟代理人　　康四評律師
右當事人間塗銷抵押權設定登記等事件，經本院於民國九十三年六月十六日言詞辯論
終結，判決如左：
    主      文
被告間就如附表所示不動產於民國九十二年三月二十日以信託為原因之債權行為及民
國九十二年四月二十一、二十二日所為之物權移轉行為均應予撤銷。
被告乙○○應將右開不動產於民國九十二年四月二十一、二十二日經高雄市政府地政
處鹽埕地政事務所、屏東縣東港地政事務所所為之所有權移轉登記予以塗銷並回復登
記為被告丙○○所有。
被告間就如附表所示不動產於民國九十二年四月二十一、二十二日所各設定之新台幣
參佰萬元抵押權之債權行為及物權移轉行為均應予撤銷。
被告乙○○應將右開不動產於民國九十二年四月二十一日經高雄市政府地政處鹽埕地
政事務所以九二鹽地（二）字第○一八○五○號及同年月二十二日經屏東縣東港地政
事務所以九二東地字第○一九七五○號所各設定之權利價值新台幣參佰萬元之抵押權
登記均應予以塗銷。
訴訟費用由被告負擔。
    事實及理由
一、本件原告起訴主張緣訴外人三合成漁業股份有限公司（下稱三合成公司）於民國
    九十一年五月二十八日、九十二年三月三日各邀同被告丙○○及訴外人蘇陳麗玉
    為連帶保證人而向伊分別借款新台幣（下同）二百萬元、二百萬元，該二項借款
    期限均為一年並到期清償本金，約定利息為按伊基本放款利率加碼按月計付，另
    定借用人任一宗債務不依約清償或攤還時即喪失期限利益而視為全部到期。詎被
    告丙○○明知上開債務之清償期將於九十二年五月二十八日屆至，其為逃避該債
    務之清償責任，竟於同年三月間乃與被告乙○○就其僅有如附表所示之房地訂定
    信託契約及抵押權設定契約書而將該諸不動產信託與被告乙○○，並為之設定三
    百萬元之第一順位抵押權，且於同年四月二十一、二十二日全部完成登記。嗣訴
    外人三合成公司就其所為上開借款於屆期後即拒不清償且無任何財產可供強制執
    行，伊為此向連帶保證人之被告丙○○及訴外人蘇陳麗玉催請履行保證責任亦未
    獲置理，經伊查閱被告丙○○所有上開不動產謄本後始悉其已將所有不動產予以
    脫產完畢，今被告丙○○別無其他財產，足見其確係為脫免強制執行始將所有上
    開不動產信託並無償為被告乙○○設定高額抵押權，此信託及無償行為均業已害
    及伊所有上開借款債權之追償，為此乃依信託法第六條及民法第二百四十四條第
    一項規定，請求判令被告間就附表所示不動產之信託契約及共同擔保三百萬元設
    定抵押權之債權行為及物權行為均應予撤銷，並被告乙○○應塗銷該不動產之所
    有權登記返還予被告丙○○，且將高雄市鹽埕地政事務所九十二年四月二十一日
    以九二鹽地（二）字第○一八○五○號及屏東縣東港地政事務所九十二年四月二
    十二日以九二東地字第○一九七五○號所為之抵押權設定登記予以塗銷。
二、被告則以被告丙○○於八十二年三月十二日、八十八年三月九日乃各向其岳父即
    被告乙○○之父陳成淵分別借款四百萬元、二百萬元，而被告丙○○因無力清償
    ，且訴外人陳成淵復不便經常催討俾免造成女兒及女婿反感致懸而未決。嗣訴外
    人陳成淵因覺自己年事已高，為免其離世時造成子女與女婿間之紛爭，即決定將
    上揭六百萬元債權讓與其子即被告乙○○，並將此情通知被告丙○○，因被告乙
    ○○多次向之商請返還欠款，並為保障上揭債權有獲償之機會，其即向被告丙○
    ○要求並經其同意後，由被告丙○○將其所有系爭房地設定六百萬元之抵押權，
    並辦理信託登記予被告乙○○俾由之負責處分或出售爭系土地以清償所欠債務，
    是伊等之信託移轉登記及抵押權之設定乃均屬有償，且亦無詐害原告債權之情事
    ，原告請求撤銷該諸登記自為無據，爰聲明求為判決駁回原告之訴。
三、本件原告主張被告丙○○於上開時日分應訴外人三合成公司之邀而任其向伊所為
    各二百萬元借款之連帶保證人，而被告丙○○於上開債務清償期將至之際，乃於
    九十二年三月間與被告乙○○就其僅有如附表所示之房地訂定信託契約及抵押權
    設定契約書而將該諸不動產信託與被告乙○○，並為之設定三百萬元之第一順位
    抵押權，且於同年四月二十一、二十二日全部完成登記，嗣訴外人三合成公司於
    上開借款屆期後即未依約清償，且該公司與被告丙○○亦均無任何財產可供強制
    執行等情，業據其提出與所述相符之本票、授信約定書、保證書、土地暨建物登
    記謄本、本院九十三雄院貴民天九十三年執字第六七七五號債權憑證等件在卷可
    證，且經本院向高雄市政府地政處鹽埕地政事務所調閱系爭房地有關上開信託移
    轉、設定抵押登記之申請資料查明無訛，被告於此亦不爭執而堪信原告此部分之
    主張為真實，惟被告則另以前揭情詞置辯。按信託行為有害於委託人之債權人權
    利者，債權人得聲請法院撤銷之，另債務人所為之無償行為，有害及債權者，債
    權人得聲請法院撤銷之，債權人依前項規定聲請法院撤銷時，得並聲請命受益人
    或轉得人回復原狀，信託法第六條第一項及民法第三百四十四條第一、四項分別
    定有明文。經查：
    (1)、被告間是否存有債權債務關係：
        被告乙○○之父即訴外人陳成淵於八十八年三月九日乃簽發票號00000
        00號，付款人新竹區中小企業銀行後龍分行，面額二百萬元之支票乙紙交
        予其女即被告丙○○之妻蘇陳麗玉收受，並由其所有彰化銀行鹽埕分行00
        000000000--000號帳戶代收，而該筆金額乃係訴外人陳成淵借
        用蘇陳麗玉帳戶託收而要借予被告丙○○者乙節，此經證人蘇陳麗玉到庭陳
        述在卷，並有支票、存款存摺明細等件在卷可稽，是訴外人陳成淵既確曾於
        前該時日借款二百萬元予被告丙○○，而其復主張以該借款債權讓與其子即
        被告乙○○，並為被告所不爭執，則被告間自確存有二百萬元借款之債權債
        務關係可堪認定，被告所辯尚屬可採。至被告雖另辯稱被告丙○○尚於八十
        二年三月十二日向訴外人陳成淵借款四百萬元而經匯款收受云云，惟本院依
        被告主張向新竹國際商業銀行後龍分行查詢結果，當日該筆轉帳係訴外人陳
        成淵將其活期存款轉入定期帳戶之內而非匯款乙節，此有該行竹商銀後龍字
        第一○九之一號函暨收款憑條、存入憑條等件在卷可稽，而訴外人蘇陳麗玉
        所有位彰化銀行鹽埕分行之上開帳戶於八十二年間之往來明細亦已因超過保
        存年限而無法調閱，亦有該行彰鹽字第九八八號函附卷足憑，是被告主張之
        該筆匯款既非匯予被告丙○○，而其就此復未另行舉證以實其說，所辯其間
        尚有四百萬元之借款債權債務關係云云尚屬無據，附此敘明。
    (2)、被告所為之信託移轉及抵押權設定是否係屬詐害行為：
        按「債務人所有之財產除對於特定債權人設有擔保物權外，應為一切債務之
        總擔保，故債務人明知其財產不足清償一切債務，而竟將財產出賣於人，及
        受益人於受益時亦知其情事者，債權人即得依民法第二百四十四條第二項之
        規定，聲請法院撤銷。此項撤銷權之效力，不特及於債權行為，即物權行為
        亦無例外」、「債務人以其所有之不動產設定抵押權，同時向他人借貸款項
        ，其設定抵押權之行為，固屬有償行為，若先有債權之存在而於事後為之設
        定抵押權者，如無對價關係，即屬無償行為。倘有害及債權，則債權人自得
        依民法第二百四十四條第一項之規定以撤銷之」，最高法院四十八年台上字
        第一七五○號、五十一年台上字第三五二八號著有判例。查被告丙○○名下
        所有財產經本院查詢其財產歸戶資料結果，其除系爭不動產及對三合成公司
        、高雄市第二信用合作社、友達光電股份有限公司之一萬零四百八十七元、
        一百二十萬元、十萬元投資額外，餘已無任何財產乙節，此有稅務電子閘門
        財產所得調件明細表等件在卷可稽，是被告丙○○名下既除高雄二信、友達
        光電之少額投資外已無任何財產（三合成公司業經執行查無財產，該公司之
        股票價值即應為零），而其就名下唯一之如附表所示不動產在信託並設定系
        爭抵押權予被告乙○○前業已知悉積欠有原告上開之借款債務無力清償（被
        告丙○○為三合成公司之法定代理人），並所負上該借款債務亦無任何不動
        產之擔保，而其與被告乙○○間雖有前述之二百萬元借款債務，惟此債權債
        務關係於被告為前開設定或移轉前即已存在，而被告丙○○為此設定或移轉
        行為時復未自被告乙○○處另行取得任何對價或抵銷債務，其所為者依上開
        說明自仍屬無償行為，則被告丙○○於為系爭信託並設定抵押行為之時既已
        明知自己早陷於無資力清償之地，其無端減少所有之積極財產而消弱一切債
        權之共同擔保並獨厚於乙○○，其所為自已有使原告之債權受有損害而不能
        受完全清償之虞，被告丙○○所為之上開信託及抵押權設定之行為，自均屬
        詐害債權行為無疑，被告所辯其間並無詐害行為存在云云自無足採。
    綜上所述，被告丙○○對原告乃連帶負有四百萬元之借款債務，而其在陷於無資
    力之情況下，將所餘唯一之系爭土地信託並無償為被告乙○○設定抵押而減少其
    一切債務總擔保之積極財產，此業已使原告之債權受有不能完全清償之虞，其所
    為上開之信託及設定抵押權之行為自均屬詐害債權行為，而如附表所示土地經依
    公告現值計算其價值結果約為六百萬元，以其所在位置、拍賣之現況並扣除稅捐
    結果，原告所有債權應無法完全受償，原告就此土地及另一三層樓建物依法自均
    得請求予以撤銷並回復其所有，從而本件原告依信託法第六條及民法第二百四十
    四條第一項規定請求撤銷被告間就系爭土地所為之信託移轉及抵押權設定之行為
    ，並將系爭土地之所有權移轉登記及抵押權之設定予以塗銷，依法洵屬有據，自
    應予以准許。
四、據上論結，本件原告之訴為有理由，合依民事訴訟法第八十五條第一項、第七十
    八條，判決如主文。
中　　　華　　　民　　　國　　九十三　　年　　　七　　　月　　  二  　　日
　　　　　　　　　　　　　　　民事第五庭
~B法　官　黃　宏　欽
右為正本係照原本作成。
如不服本判決，應於判決送達後廿日內，向本院提出上訴狀並表明上訴理由，如於本
判決宣示後送達前提起上訴者，應於判決送達後十日內補提上訴理由書（須附繕本）。
中　　　華　　　民　　　國　　九十三　　年　　　七　　　月　　　二　　　日
~B法院書記官　史華齡
